臺灣高等法院民事判決  
109年度上易字第581號
上  訴  人  羅鳳雪  

訴訟代理人  張耀天律師
被上訴人    陳麗英  
訴訟代理人  黃健誠律師

上列當事人間請求遷讓房屋事件，上訴人對於中華民國109年4月
1日臺灣臺北地方法院第一審判決（108年度北訴字第36號）提起
上訴，本院於109年10月6日言詞辯論終結，判決如下：
    主  文
上訴駁回。
第二審訴訟費用由上訴人負擔。
    事實及理由
一、被上訴人主張：上訴人自民國96年起向伊承租門牌臺北市○○
    區○○○路000○0號11樓之1房屋（下稱系爭房屋），租約多為1
    年一簽。伊因兒子需自住而於108年6月間向上訴人表示同年
    7月5日租約屆期後不再續租，惟因上訴人之母住院中，乃同
    意以租金每月新臺幣（下同）1萬4,000元續租2個月（108年
    7月6日至同年9月5日），並於同年7月4日簽訂租賃契約（下
    稱系爭租約）。詎上訴人於租期屆滿後，拒不返還系爭房屋
    ，爰依民法第455條、第767條第1項、第179條及系爭租約之
    約定，求為命上訴人騰空遷讓返還系爭房屋，及按月給付相
    當租金之不當得利1萬4,000元、違約金6,000元之判決（原
    審為上訴人敗訴之判決，上訴人不服，提起上訴。未繫屬本
    院部分，不另贅述）。答辯聲明：上訴駁回。
二、上訴人則以：伊係續租系爭房屋1年而在被上訴人提出之空
    白定型化系爭租約上簽名，並預付2個月租金，詎被上訴人
    自行填載租期為2個月並偽刻伊印章蓋用，故兩造間就系爭
    租約內容意思表示並未合致。縱系爭租約成立，伊亦得依民
    法第92條第1項或第88條第1項規定，撤銷受詐欺而為之錯誤
    意思表示，兩造間應存有不定期租賃關係。伊已於108年7月
    12日依約返還陽台、逃生門鑰匙一付，故系爭租約之解除條
    件已成就而不生效力，視為不定期租賃。若伊應返還不當得
    利，應以系爭房屋及土地申報總價額年息6％計算，違約金亦
    應酌減為每月2,000元。另被上訴人尚未返還押租金3萬元，
    且被上訴人允諾提供傢俱而要求伊先購置，迄未還款5萬4,1
    08元，伊亦曾代為出資修繕系爭房屋浴室，支出11萬3,808
    元，自得據以抵銷被上訴人所得請求之金額等語，資為抗辯
    。上訴聲明：㈠原判決不利於上訴人部分廢棄。㈡上開廢棄部
    分，被上訴人在第一審之訴及假執行之聲請均駁回。
三、查被上訴人自96年11月6日將所有系爭房屋出租予上訴人，
    兩造間歷年簽訂租約租期多為1年，其中104年12月2日所訂
    租約租期自104年12月6日起至106年7月5日止，租金每月1萬
    3,000元；106年6月12日所訂租約租期自106年7月6日起至10
    7年7月5日止，租金每月1萬3,500元；107年7月2日所訂租約
    租期自107年7月6日起至108年7月5日止，租金每月1萬4,000
    元；108年7月4日所訂系爭租約租期自108年7月6日起，租金
    每月1萬4,000元，並約定上訴人於簽約時一次繳清2個月房
    租2萬8,000元，有建築改良物所有權狀、土地所有權狀、房
    屋租賃契約書在卷可稽（見原審卷19至60頁）。被上訴人主
    張兩造所簽訂系爭租約之租期屆至，伊自得請求上訴人騰空
    遷讓返還系爭房屋及給付相當於租金之不當得利及違約金等
    語，為上訴人所否認，並以前揭情詞置辯。經本院於109年1
    0月6日與兩造整理並協議簡化之爭點為（見本院卷164頁）
    ：
　㈠關於兩造就系爭房屋係定期租賃或不定期租賃之爭執：
　　⒈系爭租約是否因兩造間意思表示不合致而不成立？
　　⒉上訴人是否受被上訴人詐欺或意思表示錯誤而簽訂系爭租
　　  約？上訴人得否撤銷該意思表示？
　　⒊系爭租約是否因解除條件成就而不生效力？　
　㈡被上訴人所得請求上訴人給付相當租金不當得利及違約金之
    金額若干？
　㈢關於上訴人抵銷抗辯部分：
　  ⒈被上訴人應返還之押租金？
　　⒉被上訴人有無允諾提供傢俱而由上訴人先為代購共5萬4,10
      8元？
　　⒊上訴人有無出資代為修繕系爭房屋浴室共11萬3,808元？
四、茲論述如下：　　
  ㈠按租賃定有期限者，其租賃關係於期限屆滿時消滅。承租人
    於租賃關係終止後，應返還租賃物。所有人對於無權占有或
    侵奪其所有物者，得請求返還之。民法第450條第1項、第45
    5條前段、第767條第1項前段分別定有明文。查兩造於108年
    7月4日簽訂系爭租約，租期自108年7月6日起至同年9月5日
    止，並約定上訴人於簽約時「一次繳清2個月房租2萬8,000
    元（見原審卷55頁），上訴人既不否認有於系爭租約簽名，
    依民事訴訟法第358條第1項規定，推定為真正。上訴人於系
    爭租約租期屆至迄未返還系爭房屋，為其所不爭執，則被上
    訴人請求上訴人騰空遷讓返還系爭房屋，即屬有據。上訴人
    雖抗辯兩造就系爭房屋為不定期租賃云云，惟查：
　　⒈兩造往昔就系爭房屋之租約租期雖多為1年（見原審卷23至
      51頁），惟兩造於簽訂系爭租約前之108年7月3日Line通
      訊中，被上訴人即已明白表示：「…我才要再跟妳續2個月
      的約，…」；上訴人並回稱：「約下午3點…妳看好嗎？」
      （見原審卷167、169頁），可見兩造就系爭租約確約定租
      期2個月。被上訴人固承認有代刻上訴人印章，有兩造108
      年7月4日錄音譯文可參（見原審卷133頁），惟上訴人既
      未否認於系爭租約上簽名，復未舉證證明系爭租約於其簽
      名時為空白租約，尚難徒憑系爭租約上所蓋上訴人印文為
      被上訴人代刻乙節，即認兩造約定系爭租約租期自108年7
      月6日至同年9月5日之意思表示不合致。是上訴人抗辯兩
      造合意租期為1年，並預付2個月租金，詎被上訴人自行填
      載租期為2個月並偽刻伊印章蓋用，故兩造間就系爭租約
      內容意思表示並未合致云云，尚無可採。　　
　　⒉按民法第88條所謂錯誤之意思表示，係指意思表示之內容
      或表示行為有錯誤；民法上所謂詐欺，係欲相對人陷於錯
      誤，故意示以不實之事，令其因錯誤而為意思之表示而言
      。主張錯誤為意思表示或被詐欺而為表示之當事人，應就
      其被詐欺之事實，負舉證之責任。查被上訴人於108年6月
      30日、7月3日以Line分別告知上訴人：「…房子租約於7/5
      到期，…這房子早在一年前我兒就要自用，我也叫妳在這
      一年內趕緊去找房子，妳說妳已另租房子，…希望妳趕緊
      把房子清空，我兒要用房子…」、「妳陽台鑰匙要還給我
      ，我才要再跟妳續2個月的約…」（見原審卷149、167頁）
      ，可知被上訴人明確對上訴人表示原租約於108年7月5日
      到期後即收回系爭房屋自用，如續租僅願續約2個月，上
      訴人當時復未反對，並於同年月4日簽訂系爭租約時當場
      給付全部2個月租金，難認上訴人有何意思表示錯誤或受
      被上訴人詐欺而為意思表示。上訴人既未就其錯誤簽立系
      爭租約或受被上訴人詐欺而簽約乙節，舉證以實其說，自
      難憑採。從而，上訴人抗辯伊已以108年12月12日民事答
      辯狀繕本送達為撤銷系爭租約之意思表示，兩造就系爭房
      屋為不定期租賃關係云云，洵無可取。
　　⒊系爭租約固記載：「陽台、逃生門鑰匙二付，需三日內退
      還屋主（即被上訴人）一付，若違約此契約無效」等語（
      見原審卷58頁），惟上訴人自承當時伊母去世，都在殯儀
      館忙，無法及時將鑰匙寄回等語（見本院卷165頁），參
      以被上訴人於108年7月12日以Line質問上訴人未何未寄還
      陽台鑰匙；上訴人回稱伊母過世都在殯儀館忙，殯儀館沒
      有郵局及快遞，鑰匙一直帶在身上，已經專程寄回；被上
      訴人表示慰問之意，並表示另一支鑰匙要好好保管（見本
      院卷155至159頁），足見因上訴人之母去世緣故，兩造已
      合意變更原約定交還陽台、逃生門鑰匙之期限，不生解除
      條件成就而系爭契約無效之問題。況被上訴人係因其子要
      使用系爭房屋緣故，於原租約屆期前即向上訴人表示屆期
      不再續租，已如前述，且被上訴人於108年9月1日、9月2
      日以Line通知上訴人於同年9月5日應交還系爭房屋，表明
      不再續約反對上訴人繼續使用（見原審卷173至179頁）；
      同年9月3日以存證信函催告上訴人於同年9月5日租期屆滿
      後返還系爭房屋（見原審卷61至63頁），亦不生民法第45
      1條所定被上訴人於租期屆滿後，不即反對上訴人使用收
      益系爭房屋，而視為以不定期限繼續契約之問題。是上訴
      人抗辯伊已於108年7月12日依約返還陽台、逃生門鑰匙一
      付，故系爭租約之解除條件已成就而不生效力，視為不定
      期租賃云云，亦無可採。
　㈡關於被上訴人所得請求上訴人給付相當租金不當得利及違約
    金部分：
　　⒈按無法律上之原因而受利益，致他人受損害者，應返還其
      利益，民法第179條定有明文。次按租賃住宅之租金，由
      出租人與承租人約定，不適用土地法第97條規定，租賃住
      宅市場發展及管理條例第6條亦有明定。查本件上訴人於
      系爭租約租期屆滿後迄未將系爭房屋返還被上訴人，已如
      前述，其占有系爭房屋即無法律上原因。又兩造約定系爭
      房屋每月租金為1萬4,000元，足認上訴人自108年9月6日
      起至遷讓返還系爭房屋止，按月受有1萬4,000元之利益，
      致被上訴人受有損害。從而，被上訴人請求上訴人自108
      年9月6日起至遷讓返還系爭房屋之日止，按月給付1萬4,0
      00元，即屬有據。上訴人抗辯不當得利金額應以系爭房屋
      及坐落土地申報總價額年息6％計算云云，自無可採。
　　⒉次按違約金之約定是否過高，應依違約金係屬於懲罰之性
      質或屬於損害賠償約定之性質而有不同。若屬前者，應依
      一般客觀事實、社會經濟狀況及當事人所受損害情形，以
      為酌定標準；若為後者，則應依當事人實際上所受損失為
      標準，酌予核減。倘所約定之數額，與實際損害顯相懸殊
      者，法院自得酌予核減，並不因懲罰性違約金或賠償額預
      定性違約金而異（最高法院87年度台上字第2563號、101
      年度台上字第74號判決意旨參照）。查系爭租約第6條約
      定：「乙方（即上訴人）於租期屆滿時，除經甲方（即被
      上訴人）同意繼續出租外，應即日將租賃房屋誠心按照原
      狀遷空交還甲方，不得藉詞推諉或主張任何權利，如不即
      時遷讓交還房屋時，甲方每月得向乙方請求按照租金五倍
      之違約金至遷讓完了之日止，乙方及連帶保證人丙方絕無
      異議。」（見原審卷56頁），核其違約金之約定，應屬上
      訴人遲延返還系爭房屋之懲罰性違約金。本件上訴人於租
      期屆滿後，迄未遷讓返還系爭房屋，被上訴人自得依上開
      約定，請求上訴人給付違約金。爰審酌系爭租約之租期為
      2個月，每月租金1萬4,000元，上訴人於108年9月5日租期
      屆滿後迄未返還系爭房屋，被上訴人所受損害及所失利益
      ，通常為租金收入及租金轉投資之收益，以目前社會經濟
      處於存款低利率情況，被上訴人已得獲每月1萬4,000元填
      補，損害情節難謂重大等情，認違約金應酌減為按月以6,
      000元計算為妥適。是被上訴人請求上訴人自108年9月6日
      起至遷讓返還房屋之日止，按月給付違約金6,000元，亦
      屬有據。上訴人抗辯違約金亦應酌減為每月2,000元云云
      ，委無足採。　　
　㈢末按二人互負債務，而其給付種類相同，並均屆清償期者，
    各得以其債務，與他方之債務，互為抵銷，民法第334條第1
    項前段定有明文。又債務之抵銷，以雙方當事人互負債務為
    必須具備之要件，若一方並未對他方負有債務，則根本上即
    無抵銷之可言（最高法院86年度台上字第3611號裁定意旨參
    照）。經查：
　  ⒈系爭租約第5條約定：「…乙方如不繼續承租，甲方應於乙
      方遷空、交還房屋後無息退還押租保證金。」（見原審卷
      55至56頁）。上訴人迄未返還系爭房屋，被上訴人返還押
      租金之條件尚未成就，則上訴人抗辯伊得以返還押租金債
      權抵銷被上訴人所得請求之金額云云，洵無可採。　 
　　⒉系爭租約之附註記載：「本屋附有冷氣機、洗衣機、衣櫥
      、熱水器、流理台、雙人床、化妝台、化妝椅、電視櫃等
      」（見原審卷58頁），可見上訴人於108年7月4日錄音譯
      文（見原審卷133頁）所提及之電視、冰箱、床墊、窗簾
      ，非屬被上訴人依約所需提供之物品。又被上訴人具結陳
      稱：伊出租系爭房屋予上訴人時，即附有系爭租約上所載
      之家具（如冷氣機、洗衣機、衣櫥、熱水器、流理臺、雙
      人床、化妝台、化妝椅、電視櫃等），並未委請上訴人代
      購，上訴人表示原附有之冰箱損壞，她說要自其母親處拿
      來用，錄音譯文所稱「只有買那個而已」（見原審卷133
      頁）係指該冰箱，至兩造108年9月16日錄音譯文所稱「我
      還要跟妳算」（見本院卷41頁），係指伊沒有欠上訴人甚
      麼，沒有必要跟她結算，至熱水器曾壞掉，有請上訴人先
      支付新熱水器價金，再自房租中扣除等語（見本院卷100
      至102頁）。上訴人既未舉證證明被上訴人曾委託其代墊
      費用購買電視、冰箱、床墊、窗簾等傢俱，則其抗辯得以
      代購傢俱共5萬4,108元，據以抵銷被上訴人所得請求之金
      額云云，亦無可採。　　　
　　⒊上訴人另抗辯伊曾代被上訴人出資修繕系爭房屋浴室，共
      支出11萬3,808元云云，為被上訴人所否認，上訴人復未
      就此舉證以實其說，難以憑採。是上訴人抗辯伊得以代墊
      修繕系爭房屋浴室費用11萬3,808元，據以抵銷被上訴人
      所得請求之金額云云，仍無足取。　　　　
五、綜上所述，被上訴人依民法第455條、第767條第1項、第179
    條及系爭租約之約定，請求上訴人騰空遷讓返還系爭房屋，
    及自109年9月6日起按月給付相當租金之不當得利1萬4,000
    元、違約金6,000元（合計2萬元），自屬正當，應予准許。
    原審就此部分為上訴人敗訴之判決，並無不合。上訴論旨指
    摘原判決此部分不當，求予廢棄改判，為無理由，應駁回上
    訴。
六、本件事證已臻明確，至於兩造其餘攻擊防禦方法及所提證據
    ，經本院斟酌後，認為均不足以影響本判決之結果，而無逐
    一論駁之必要，併此敘明。
七、據上論結，本件上訴為無理由。爰判決如主文。
中　　華　　民　　國　　109 　年　　10　　月　　20　　日
                  民事第七庭
                      審判長法  官  李昆霖
                            法  官  林翠華
                            法  官  王育珍
正本係照原本作成。
不得上訴。
中　　華　　民　　國　　109 　年　　10　　月　　20　　日

                            書記官  張郁琳